Inventaris van het archief van de Nederlandse Stichting voor Weldadigheid te Brussel, 1867-2004
Nationaal Archief, Den Haag
Nederlandse Stichting voor Weldadigheid te Brussel
Weldadigheid Brussel
1867-2004
I107
78 inventarisnummers; 2,60 meter
Normale geschreven, getypte en gedrukte documenten, geen bijzondere handschriften.
Nationaal Archief, Den Haag
Nederlandse Stichting voor Weldadigheid te Brussel 1986-2004 Nederlandse Vereniging van Weldadigheid te Brussel 1867-1986
Stukken betreffende de hulpverlening van de Nederlandse Vereniging van Weldadigheid, en later de Nederlandse Stichting voor Weldadigheid, aan behoeftige Nederlanders in Brussel en omstreken. De beschermelingen werden geholpen met financiële giften, kleding, eten, juridische ondersteuning en deelname aan georganiseerde activiteiten.
Archiefvorming
Geschiedenis van de archiefvormer
Op 19 februari 1867, de vijftigste verjaardag van Koning Willem III, is in Brussel een vereniging opgericht met als doel het ondersteunen van behoeftige Nederlanders in Brussel, haar voorsteden en omstreken. Het initiatief daartoe werd genomen door de heer C.H. Bongarts Lebbe. Samen met een tiental andere oprichters trok hij zich het lot aan van de vele arme landgenoten rondom Brussel, en besloot om geld bijeen te zamelen om deze landgenoten te ondersteunen.
​​Al in het eerste jaar telde de vereniging 137 leden. Geld werd verworven uit contributie, en met het organiseren van tentoonstellingen, het houden van lezingen en het geven van concerten door bekende Nederlanders. In de volgende jaren nam het ledenaantal snel toe, waaronder Vincent van Gogh. De vereniging werd hierbij gesteund door de Nederlandse gezant in België, Louis baron Gericke van Herwijnen, tevens erevoorzitter van de vereniging. Over wie de ondersteunden ('bedeelden') waren wordt in die tijd weinig bijgehouden in de officiële stukken. Dat de bestuursleden wisten om wie het ging was genoeg, dat hoefde niet zwart-op-wit te staan.
In 1870 aanvaarde Koning Willem III het beschermheerschap over de vereniging. Bij diens overlijden in 1890 nam Koningin Emma deze taak over. In 1935, een jaar na het overlijden van Koningin Emma, werd de bescherming overgenomen door Koningin Wilhelmina.
​Vanaf 1882 ging het de vereniging financieel voor de wind. Grote georganiseerde kunsttentoonstellingen werden door eigenaars van kunstkabinetten van Nederland en België, en door de koningshuizen van beide landen gesteund met kunst en werden druk bezocht.
In 1891 werden de oude statuten van de vereniging ongeschikt geacht voor de werkzaamheden van de vereniging. In twee Buitengewone Algemene Vergaderingen werden de statuten geheel gewijzigd, en nam het hele bestuur midden in het dienstjaar ontslag, om, behoudens enkele uitzonderingen, in zijn geheel vervangen te worden. Een paar jaar later, in 1895 kreeg de vereniging bij Koninklijk Besluit rechtspersoonlijkheid in Nederland toegekend. Vanaf dat moment moesten twee van de bestuursleden van de vereniging in Nederland woonachtig zijn.
In de jaren die volgen organiseert de vereniging een aantal grote feesten, wanneer de omstandigheden daartoe aanleiding geven. De inhuldiging van Koningin Wilhelmina in 1898, de geboorte van Koningin Juliana in 1909, het bezoek van Koningin Wilhelmina in 1911 en de viering van 100 jaar onafhankelijkheid in 1913.
​In 1914, na de uitbraak van de Eerste Wereldoorlog, krijgt de vereniging het druk met aanvragen van werkeloos geworden Nederlanders in België. De oorspronkelijk wekelijkse bijeenkomsten om nieuwe steunaanvragen te bespreken wordt opgeschroefd naar dagelijkse bijeenkomsten. In 1915 was het aantal gezinnen dat ondersteuning ontving tot 1200 opgelopen. De reserves die in de loop der jaren zijn opgebouwd moeten worden aangesproken en zijn al snel ontoereikend. Hulp wordt gevraagd aan, en ontvangen van, het Koninklijk Nationaal Steuncomité en er wordt samengewerkt met het Solvay-fonds. Van de Nederlandsche Dames-Naaivereniging, later Kledingwerk, ontvangt de vereniging jaar in, jaar uit tot wel 1500 kledingstukken per jaar die aan de beschermelingen kunnen worden uitgedeeld. Het steungebied wordt in de oorlogsjaren uitgebreid met Brugge, Charleroi, Diest, Dinant, Leuven, Mechelen, Hasselt en Namen.
​Een jaar na het einde van de Eerste Wereldoorlog, in 1919 valt de ondersteuning vanuit het Koninklijk Nationaal Steuncomité weg. Het aantal steungevallen is dan al gedaald tot 400, maar moet nog verder worden teruggebracht. Enkele schenkingen en georganiseerde inzamelacties zorgen ervoor dat de vereniging de dringendste nood kan verhelpen.
​​​​In 1923 wordt de Bond van Nederlandse Verenigingen en Lichamen in België opgericht, waarbij de Nederlandse Vereniging van Weldadigheid dadelijk aansluiting zoekt. Deze bond krijgt bij haar oprichting van de familie Andriesse een grote schenking ten behoeve van hulpbehoevende Nederlanders in België, zodat het werk van de vereniging voor de ernstigste gevallen wordt verlicht.
Eind jaren '20 breekt de economische crisis uit, en neemt het aantal mensen dat ondersteuning nodig heeft weer flink toe. De ondersteuning bestaat dan uit een klein zakgeld, wat kolengeld, extraatjes met Sinterklaas en Kerst, en zo nu en dan kleine versnaperingen en geschenken. Vooral de aandacht en geschenken bij het vieren van kroonjaren wordt erg gewaardeerd bij de ondersteunden.
In de Tweede Wereldoorlog neemt het aantal steungevallen ook weer toe. Met hulp van de Belgische Winterhulp weet de vereniging zich staande te houden. Tussen 1942 en 1944 is de aandacht voor de vereniging zo groot dat de algemene vergaderingen in de Gotische Zaal van het stadhuis van Brussel worden gehouden.
​Na de bevrijding worden de ingebonden lijvige jaarverslagen vervangen door het maandblad "Orgaan", later omgedoopt tot "Welzijn", met als doel de noden van de behoeftige landgenoten onder ogen te brengen en middelen te beramen om hun leed zoveel mogelijk te verzachten. Een groot voordeel is dat het maandblad volledig bekostigd kan worden door de inkomsten uit advertenties en dat het maandblad een maandelijkse herinnering is aan de ontvangers dat er behoeftige landgenoten zijn die ondersteuning nodig hebben.
​​​​​Met de komst van de verzorgingsstaat in België neemt het aantal leden en het aantal begunstigden beetje bij beetje af. In 1985 wordt geconstateerd dat de vereniging alleen nog donateurs heeft, en geen leden meer. Het bestuur tekent in januari 1986 de notariële akte voor de omzetting van de vereniging naar een stichting. In de jaren daarna kwamen er weinig nieuwe steungevallen bij en verminderde het aantal bestaande door overlijden. In 1993 wordt besloten om het maandblad op te heffen, de inkomsten uit advertenties zijn niet langer nodig om de uitgaven aan ondersteuning aan te vullen. Op 1 januari 2004 volgt uiteindelijk de opheffing van de stichting. Het resterende kapitaal wordt in overleg met de ambassade overgedragen aan de Federatie Mindervaliden, die evenementen organiseert voor mindervaliden.
Geschiedenis van het archiefbeheer
Het archief is gevormd en bijgehouden door de bestuursleden van de Nederlandse Vereniging van Weldadigheid en later de Nederlandse Stichting voor Weldadigheid.
De verwerving van het archief
Na de opheffing van de stichting in 2004 is het archief aan het Nationaal Archief geschonken door Ton Liberg, oud-voorzitter van de Nederlandse Stichting voor Weldadigheid te Brussel.
Inhoud en structuur van het archief
Inhoud
Het archief bevat stukken over de ondersteuning van de vereniging en stichting aan de behoeftige Nederlanders in Brussel en omstreken, waaronder stukken over de diverse excursies en activiteiten die zijn georganiseerd, informatie- en promotiemateriaal, afleveringen van het maandblad en dossiers over een deel van de beschermelingen.
​Het archief is door de jaren heen bijgehouden door individuele bestuursleden. De volledigheid van het archief verschilt per periode.
Ordening van het archief
​​​Bij de ordening van het archief is onderscheid gemaakt tussen bestanddelen die niet inhoudelijk maar naar hun redactionele vorm zijn beschreven (b.v. notulen, jaarverslagen, correspondentie), en de bestanddelen die wel naar inhoud zijn beschreven. Dit is te vergelijken met wat in klassieke inventarissen de rubrieken 'Stukken van algemene aard' en 'Stukken betreffende bijzondere onderwerpen' is genoemd. Conform het Normblad Archiefinventaris is bij bestanddelen met meer dan twee redactionele vormen de standaardtekst 'Stukken betreffende' weggelaten.
Dit archief is een hybride archief met zowel papieren als digitale bestanddelen. De bestanddelen waarvan het inventarisnummer eindigt op "ED" zijn digitaal en raadpleegbaar in het e-Depot.
Aanwijzingen voor de gebruiker
Openbaarheidsbeperkingen
Volledig openbaar.
Materiële beperkingen
Het archief kent geen beperkingen voor het raadplegen van stukken als gevolg van slechte materiële staat
Aanvraaginstructie
Openbare archiefstukken kunnen online worden aangevraagd en gereserveerd. U kunt dit ook via de terminals in de studiezaal van het Nationaal Archief doen. Om te kunnen reserveren dient u de volgende stappen te volgen:
U maakt een profiel aan op www.gahetna.nl, en logt vervolgens in
Via de archiefinventaris (alleen de beschrijvingen met rode nummers) selecteert u het gewenste archiefstuk door op de knop 'Reserveren' te klikken
In het volgende scherm geeft u aan op welke dag u het archiefstuk wilt inzien
Indien u zich bevindt in de studiezaal en een tafelnummer heeft ontvangen kunt u dit nummer vermelden. Als u geen tafelnummer heeft kunt u tafelnummer 777 laten staan
Vervolgens bevestigt u uw reservering door deze te versturen.
Verwant materiaal
Beschikbaarheid van kopieën
Inventarisnummers van dit archief zijn niet in kopievorm beschikbaar
Verwante archieven
​Van deze archiefstukken zijn geen verwante archieven bekend.
Bijlage
ISAAR(CPF) beschrijving van de archiefvormer
Identiteit
5.1.1 Soort identiteit: Organisatie
5.1.2 Geautoriseerde naam: Nederlandse Stichting voor Weldadigheid
5.1.5 Andere namen: Nederlandse Vereniging van Weldadigheid (1867-1986)
5.1.6 Identificatiecode voor organisaties: KvK 41129258
Beschrijving
5.2.1 Bestaansperiode: 1867-2004
5.2.2 Geschiedenis: Zie "Geschiedenis van de archiefvormer"
5.2.3 Plaatsen: Brussel en omstreken; Amsterdam (domicilie)
5.2.4 Rechtsvorm: Vereniging naar Nederlands recht (1867-1986); Stichting naar Nederlands recht (1986-2004)
5.2.5 Activiteiten:
Financiële, materiële en juridische bijstand van behoeftige Nederlanders in Brussel
Verstrekken van geneeskundige ondersteuning
Organiseren van bijeenkomsten, toneelvoorstellingen en excursies
Maken van publicaties
5.2.6 Mandaten/Gezagsbronnen: Statuten (zie inventarisnummer 31)
5.2.7 Structuur: De vereniging en later de stichting bestond uit een bestuur waarvan tenminste één bestuurslid in Nederland woonachtig moest zijn. De bestuursleden bezochten, gesteund door een aantal vrijwilligers, periodiek de beschermelingen. Het bestuur werkte samen met Kledingwerk, een informeel samenwerkingsverband van dames die kleding maakte voor de beschermelingen.
5.2.8 Algemene context: De vereniging, later stichting, was actief in de armenzorg vanaf de tweede helft van de 19e eeuw. In die periode worden zowel Nederland als België gezien als 'nachtwakersstaat', waarbij de centrale overheid zich beperkt tot het handhaven van de rechtsorde. De meer sociale taken, waaronder armenzorg, werd overgelaten aan particuliere instellingen waaronder verenigingen, stichtingen en maatschappijen "van Weldadigheid". Na de wederopbouw na afloop van de Tweede Wereldoorlog wordt in Nederland en België de verzorgingsstaat verder uitgebouwd en nam de behoefte aan particuliere initiatieven voor armenzorg af.
Relaties
Eerste relatie
5.3.1 Naam van de relatie: Bond voor Nederlandse Lichamen
5.3.2 Relatiecategorie: Associatief
5.3.3 Beschrijving van de relatie: Schenker van batig saldo bij diens opheffing
5.3.4 Datering van de relatie: 1957
Tweede relatie:
5.3.1 Naam van de relatie: Federatie voor Mindervaliden
5.3.2 Relatiecategorie: Associatief
5.3.3 Beschrijving van de relatie: Ontvanger van batig saldo bij de opheffing
5.3.4 Datering van de relatie: 2004
Beheer
5.4.1 Identificatiecode beschrijving: NL-HaNA_2.20.64
5.4.2 Identificatiecode instelling: NL-HaNA
5.4.3 Regels/afspraken: ISAAR(CPF)
5.4.4 Status: Definitief
5.4.5 Niveau van detaillering: Volledig
5.4.6 Datum aanmaak: 2017-07-04
5.4.7 Taal/schrift: Nederlands/Latijn
5.4.8 Bronnen: Correspondentie met schenker in het verwervingsdossier Nationaal Archief; inhoud van de stukken betreffende de organisatie
5.4.9 Onderhoud: NL-HaNA_2.20.64; J. van Luin; 2017-07-04
Beschrijving van de series en archiefbestanddelen
- Stukken die naar hun redactionele vorm zijn beschreven, A.
  - Notulen, verslagen en vergaderstukken, A.1
    - Notulen, verslagen en vergaderstukken van bestuursvergaderingen, 1877-1979; 1-5; 5 pakken
      - 1877-1878, 1; 6.1
      - 1891-1898, 2; 6.2
      - 1940-1954, 3; 13.1
      - 1961-1969, 4; 3.2
      - 1970-1979, 5; 1.2
    - Notulen en verslagen van bestuursvergaderingen, 1980-2003; 6-7ED; 1 pak, 1 digitale map
      - 1980-2003, 6; 1.1; 1 pak
      - 1995-2003, 7ED; 1 digitale map
    - Vergaderstukken bij de bestuursvergaderingen, 1982-2003; 8-10ED; 2 pakken, 1 digitale map
      NB: Bevat over de periode 1982-1997 ook de ingekomen en kopieën van uitgegane post.
      - 1964-1972, 8
      - 1982-1987, 8A; 9.2
      - 1988-1997, 9; 13.3
      - 1995-2003, 10ED; 1 digitale map
    - Notulen, verslagen en vergaderstukken van ledenvergaderingen, 1954-1981; 11; 7.1; 1 pak
      NB: Notulen van de ledenvergaderingen in de jaren 1877-1898 en over 1940-1954 zijn onderdeel van de verslagen van bestuursvergaderingen over die perioden.
    - Aantekeningen van bestuursvergaderingen, 1962-1968; 1970-1972; 1975-1984; 1985-1989; 12; 4.1; 1 omslag
  - Jaarverslagen, A.2
    - Jaarverslagen over de jaren 1867-1945, 1868-1946; 13-19; 7 pakken
      NB: Na 1945 zijn de jaarverslagen opgenomen in het maandblad, inventarisnummers 41 t/m 43.
      - 1867-1879, 13; 2.1
      - 1880-1889, 14; 2.2
      - 1890-1899, 15; 2.3
        NB: Het jaarverslag over 1895 ontbreekt
      - 1900-1909, 16; 2.4
      - 1910-1915, 17; 3.1
      - 1916-1927, 18; 8.1
      - 1930-1945, 19; 8.2
        NB: De jaarverslagen over 1931 en 1936-1939 ontbreken
  - Boekhouding en financiële verantwoording, A.3
    - Grootboeken, 1945-1976; 20-21; 2 delen
      - 1945-1953, 20; 5.30
      - 1954-1976, 21; 5.1
    - Financiële jaaroverzichten, 1950-2003; 22-25ED; 1 pak, 2 delen, 1 digitale map
      - 1950-1952, 22; 1 pak
      - 1961-1967, 23; 1 deel
      - 1985-1994, 24; 13.2; 1 deel
      - 1998-2003, 25ED; 1 digitale map
  - Ingekomen en kopieën van uitgegane post, A.4
    - Ingekomen en kopieën van uitgegane post, 1958-2004; 26-27ED; 1 pak, 1 digitale map
      NB: Ingekomen en kopieën van uitgegane post over 1982 t/m 1997 is te vinden bij de vergaderstukken in inventarisnummers 8 en 9.
      - 1958-1975, 26; 1 pak
      - 1995-2004, 27ED; 1 digitale map
    - Correspondentie tussen het bestuur en Carla Karels, die namens de Vereniging huisbezoeken aflegde aan beschermelingen, 1959-1973; 28; 14.1; 1 pak
    - Correspondentie tussen het bestuur en Ida Weeda, die namens de vereniging huisbezoeken aflegde aan beschermelingen, 1960-1973; 29; 1 pak
    - Correspondentie tussen het in Nederland woonachtige bestuurslid L.C. van Heukelom en de in België woonachtige bestuursleden, 1965-1973; 30; 14.5; 1 pak
    - Correspondentie tussen het bestuur en de Nederlandse ambassade, 1973-1978; 30A; 1 omslag
- Stukken die naar hun inhoud zijn beschreven, B.
  - Organisatie, B.1
    - Statuten en reglementen van de vereniging, 1871-1957; 31; 8.4; 1 pak
    - Samenwerking met de Nederlandse gezant in België, 1919-1958; 32; 1 omslag
      NB: Bevat 10 foto's.
    - Lijsten van bestuursleden, ereleden, leden, donateurs en beschermelingen, 1945-2003; 33-34ED; 1 omslag, 1 digitale map
      NB: Vanaf 1986 zijn de lijsten van beschermelingen regelmatig onderdeel van de vergaderstukken bij de bestuursvergaderingen
      - 1945-1970, 33; 12.3; 1 omslag
      - 1995-2003, 34ED; 1 digitale map
    - Formulieren voor lidmaatschap, donateurschap, deelname aan activiteiten en gespreksverslagen van bezoeken, 1950-1999 [ca.]; 35; 3.3; 1 omslag
      NB: Van de diverse blanco invulformulieren die de vereniging en stichting hebben gebruikt is steeds één exemplaar opgenomen.
    - De ontvangst van de bezittingen van de Bond voor Nederlandse Lichamen bij diens opheffing, 1957; 36; 10.3; 1 omslag
    - Het kiezen van domicilie bij de Sociale Raad in Amsterdam, 1960-1968; 37; 10.7; 1 omslag
    - De omzetting van vereniging naar stichting, 1986; 38; 7.2; 1 omslag
    - Foto's van bestuursleden van de stichting, 2000; 39ED; 1 digitale map
    - De opheffing van de stichting en de overdracht van het batig saldo naar de Federatie voor Mindervaliden, 2004; 40; 7.3; 1 omslag
  - Taakuitoefening, B.2
    - Publicaties, B.2.1
      - Maandbladen "Orgaan" en "Welzijn", 1945-1993; 41-43; 1 band, 2 pakken
        - 1945-1959 (ingebonden), 41; 1 band
        - 1960-1980, 42
        - 1981-1993, 43
      - Drukwerk uitgegeven door, of in opdracht van, de Nederlandse Stichting voor Weldadigheid, waaronder voorlichtingsmateriaal, programmaboekjes en kerstkaarten, 1950-1999 [ca.]; 44; 1 omslag
        NB: Van de verschillende boekjes, folders en kerstkaarten die de vereniging heeft laten ontwerpen is steeds één exemplaar opgenomen.
    - Organisatie van activiteiten en excursies, B.2.2
      - De vieringen van het 50, 60, 70 en 100-jarig bestaan van de vereniging en stichting, 1937-1975; 45; 14.3; 1 pak
      - De organisatie van de Namiddaguitstap, 1950-1982; 46; 10.1; 1 pak
      - De organisatie van avond-activiteiten, 1954-1972; 47; 10.6; 1 pak
      - De organisatie van Koninginnedag-vieringen, 1957-1982; 48; 10.2; 1 pak
      - De organisatie van dagtochten en filmavonden, 1963-1993; 49; 9.3; 1 pak
    - Hulpverlening, B.2.3
      - Rapport "Hulpverlening aan behoeftige Nederlanders in België", 1943; 50; 4.4; 1 stuk
      - Verslagen van onderzoeken naar de financiële situatie van beschermelingen, 1950-1956; 50A; 1 omslag
      - Overzichten van uitkeringen aan beschermelingen, 1961; 51; 6.3; 1 omslag
      - De hulpverlening bij AOW-aanvragen van beschermelingen, 1968-1972; 52; 10.5; 1 omslag
      - De hulpverlening bij de rechtszaak tussen Teunis Keuzenkamp en Urbaine UAP, 1983-1984; 53; 4.3; 1 omslag
      - Dossiers over beschermelingen, 1960-1979 (1994); 54-78; 24 omslagen
        NB: De meeste informatie over beschermelingen is te vinden in de notulen en verslagen van bestuursvergaderingen. De dossiers die bewaard zijn gebleven zijn vooral uit de jaren '70. Van de laatste decennia is maar één dossier aanwezig: inventarisnummer 78.
        - Johannes BEEKMAN, geboren 24-9-1888 en Anne-Catherina KOEPP, geboren 25-6-1898 1960-1972, 54
        - Jeanne Gerardina BOON, geboren 23-10-1900 1972-1975, 55
        - W.J.N. BRONNER, geboren 15-1-1906 en C. GABRIËL, geboren 2-1-1904 1964-1972, 56
        - Marie Elise CRESPIN 1976-1979, 57
        - M.L.C. CORSTANJE-SCHAERS, geboren 1-3-1903 1966-1972, 58
        - Irene DEMEULENAERE, geboren 11-8-1907 1972-1973, 59
        - Johanna Cornelia VAN DIJK, geboren 4-3-1905 1970, 60
        - Willem DOMHOF, geboren 31-8-1904 en Louise VAN HECKE, geboren 20-5-1903 1969-1971, 61
        - Richardus Constantinus FASSAERT, geboren 7-2-1914 1971-1972, 62
        - Francina Jacoba VAN GINKEL, geboren 10-2-1903, weduwe van Jean Hubert HARTLEIB, geboren 2-4-1900 1970-1971, 63
        - Johannes VAN HAM, geboren 18-3-1904 en Catharina Maria NOOYENS, geboren 24-5-1906 1970-1971, 64
        - Mw. HAMERLINK-HOEBEKE 1991-1994, 78
        - A. JANSEN-MATELINCKX, geboren 26-5-1910 1970-1979, 65
        - Teunis Cornelus KEUZENKAMP, geboren 5-7-1879 en Martha WALLET, geboren 14-3-1900 1967-1979, 66
        - Elisa Hulda KNELLWOLF, geboren 4-5-1900 1971-1972, 67
        - Johanna Paulina DE MAAN, geboren 25-1-1900 1968-1972, 68
        - Maria Hubertina PITERS, geboren 2-11-1898, weduwe van Hubert Victor FIEKERS, geboren 11-4-1880 1969-1971, 69
        - Simone VAN PLOEG-BONNET, geboren 24-9-1897 1971-1972, 70
        - G.A. PLUSKIN-LAHAYE, geboren 30-5-1886 1956-1973, 71
        - Antoinette RAMAKERS, geboren 10-10-1904 1969-1971, 72
        - Cornelis ROMMERS, geboren 8-8-1895, en Janette Josephine SMITS, geboren 8-9-1904 1960-1972, 73
        - Marinus Gerardus Johannes UFFEL, geboren 9-12-1896 en Rachel Pelagia BLANCKE, geboren 19-6-1898 1962-1974, 74
        - Maria Sybilla VANDERLOO, geboren 2-2-1912 1972, 75
        - Hubertus Jan VIËTOR, geboren 14-3-1900 en Clasina VAN BREEMEN, geboren 2-9-1901 1958-1971, 76
        - VAN DER WILK-OTTEN 1972, 77